【裁判字號】    90,抗,216
【裁判日期】    900621
【裁判案由】    詐欺
【裁判全文】
臺灣高等法院刑事裁定                                九十年度抗字第二一六號
    抗  告  人
    即  自訴人  丙○○
                甲○○
    被      告  乙○○
右抗告人因被告詐欺案件，不服臺灣板橋地方法院八十九年度自字第三九號，中華民
國九十年二月二十七日第一審裁定，提起抗告，本院裁定如左：
    主  文
原裁定撤銷，發回臺灣板橋地方法院。
    理  由
一、自訴意旨略以：被告乙○○係抗告人即自訴人派往大陸地區經營上海台瀛漁家莊
    餐飲有限公司（下稱漁家莊公司）之總經理，民國（下同）八十七年三月間被告
    自大陸返台，向自訴人佯稱上海華東機械實業有限公司（下稱華東公司）已同意
    投資漁家莊公司人民幣五十萬元，條件係將該公司股權百分之二十移轉予華東公
    司，且華東公司並已先注資人民幣十萬元，惟漁家莊公司尚欠缺資金維持公司之
    正常運作，亟需人民幣二十萬元周轉，乃向丙○○借款人民幣二十萬元，約定俟
    華東公司五十萬人民幣均注資後，將優先清償該筆款項，苟屆時自訴人不欲再經
    營漁家莊公司，亦可將股份轉賣予華東公司或由被告買下等語，自訴人不疑有他
    ，因而受騙，將人民幣二十萬元匯往大陸交予被告，詎被告並未將該筆款項用於
    漁家莊公司之經營上。嗣八十七年九月間，漁家莊倒閉，自訴人向華東公司查證
    ，方知被告所稱華東公司投資五十萬人民幣一事純屬子虛，人民幣十萬元係被告
    以漁家莊名義向華東公司所借，且被告亦違反公司章程之授權，盜蓋漁家莊公司
    之印鑑於借條上，並將所借款項侵占入己，掏空公司後，不知去向，自訴人始知
    受騙，因認被告涉犯刑法第三百三十九條第一項之詐欺取財、第三百四十二條之
    背信、第二百十七條第二項之盜用印章等罪。
二、原裁定以自訴人甲○○自承「借人民幣二十萬元前，公司營運在虧損中」等語，
    自訴人丙○○亦自承「一開始帳目就不清楚，就我所知沒有賺錢，都是虧損」、
    「被告做帳冊，應該交由甲○○審核，他們會用Ｅ—ＭＡＩＬ方式聯絡，或寄正
    本資料」、「甲○○負責查帳，但獲得資料不是很明確」等語，認被告所稱公司
    營運虧損一事，尚非全然無據；再者，刑法第三百三十九條第一項詐欺取財罪之
    成立，以意圖為自己或第三人不法所有，以詐術使人將本人或第三人之物交付為
    要件，故須具備（一）行為人有為自己或第三人不法所有之主觀意圖。（二）行
    為人向被害人施用詐術。（三）被害人因其詐術陷於錯誤，而交付本人或第三人
    之物等三項構成要件始足當之，苟欠其一，即無從成立該罪，此觀該法條規定自
    明，本件被告是否於借款當時向自訴人丙○○施用詐術，以華東公司注資為幌，
    當事人各執一詞，已堪存疑，而該借款依被告所述係用於公司營運虧損，復非純
    屬子虛，業如前述，是難遽認被告有何詐欺犯行；又自訴人所提出之借條上簽立
    之姓名、字跡，業為被告否認係其所為，而以肉眼觀之，亦顯難認與被告所書寫
    者相符，是被告是否有蓋用該印章本非無疑；再依協議書內容所示足知被告就漁
    家莊公司之經營本有關鍵之地位，況自訴人丙○○亦自承「漁家莊在大陸實際負
    責人是被告，劉啟志是掛名負責人，被告是實際負責人，中方的股東是王中偉」
    、「被告經營的資金四分之三是由彩虹小組提供，四分之一是他在當地運作」、
    「印章是被告保管，但我們有註明不可以對外使用，要經過董事會同意」、「董
    事會沒有實際運作，是讓被告去經營」等語，則顯然漁家莊公司印章之使用、資
    金之籌措均屬被告之權限，是被告縱有蓋用公司印章向華東公司借款之情事，亦
    與盜用、背信有間，更何況於無積極事證足資證明被告有意圖為自己或第三人不
    法利益或損害本人利益之情況下，亦難認有何刑法第三百四十二條背信罪之罪行
    。此外，復查無何積極證據，足認被告有被訴之犯行，其犯罪嫌疑自屬不足，有
    刑事訴訟法第二百五十二條第十款之情形為由，駁回本件自訴，固非無見。
三、查自訴人指訴被告於八十七年三月間自大陸返台，向自訴人稱華東公司已同意投
    資漁家莊公司人民幣五十萬元，惟漁家莊公司欠缺資金周轉，乃向自訴人丙○○
    借款人民幣二十萬元等情，業據自訴人提出甲○○與被告簽訂之協議書及被告書
    立之借條（見原審卷第五、六頁）為證，而觀諸該協議書，其第一條約定雙方同
    意華東公司以人民幣五十萬元注資，占漁家莊公司百分之二十股權等語後，隨即
    於第二條約定丙○○願籌資人民幣二十萬元，貸予漁家莊公司，做為營運周轉之
    用等語，已堪認自訴人上開所指非虛，且為被告所是認（見原審卷第七八頁）；
    然華東公司並未同意投資漁家莊公司一事，亦有華東公司代表董事王中偉寄予漁
    家莊公司負責人劉啟志之書信（見原審卷第四○、四一頁）可按，原判決未敘明
    何以上開證據不足採信，復未本於職權詳予調查，徒以自訴人所指被告於借款時
    ，以華東公司投資為幌，施用詐術一節，為被告所否認，自訴人與被告雙方各執
    一詞為由，未予採信，已顯有可議。又自訴人甲○○、丙○○於原審固均陳稱被
    告向丙○○借款前，漁家莊公司營運已呈虧損等語，惟上開證言僅足以證明被告
    所言公司營運虧損一事非全然無據，尚不足據以證明被告所辯上開借款皆係用於
    公司營運虧損云云屬實，而該借款究係用於何處，悠關被告有無不法所有意圖之
    認定，自有查明之必要，原審未詳予調查，僅憑自訴人甲○○、丙○○上開漁家
    莊公司確有虧損之陳述，逕認被告所辯借款係用於公司營運虧損一節非虛，尚欠
    妥適。再者，自訴人所提出被告以漁家莊公司名義向華東公司借款人民幣十萬元
    之借條上之簽名，固與卷內被告於其他文件上簽名之字跡不符，且為被告所否認
    ，並辯稱其不曾以漁家莊公司名義向華東公司借款，僅其個人曾於八十六年十一
    月間，向華東公司借款人民幣十萬元，然已於八十七年十月五日前，分三期返還
    云云，並提出收據二紙為證，惟據華東公司寄予漁家莊公司負責人劉啟志之書信
    所載，被告係於八十六年十二月十九日以漁家莊公司需資金周轉為由，向華東公
    司借款人民幣十萬元，至八十九年三月八日止，尚欠華東公司人民幣三萬五千元
    未還，有該書信為憑（見原審卷第三九頁），且觀諸被告所提出華東公司出具之
    還款收據，交款單位亦記載「上海台瀛漁家莊」，而非被告，則該十萬元款項究
    係被告以漁家莊公司向華東公司借用之款項，抑或確如被告所辯係華東公司投資
    漁家莊公司之款項，亦事涉被告向自訴人借款時是否施用詐術之認定，自當詳予
    查明，乃原審亦置而未論，殊欠週詳。抗告意旨指摘原裁定不當，尚非全然無據
    ，自應由本院將原裁定撤銷，發回原審法院，詳為調查並更為適法之裁判。
據上論斷，應依刑事訴訟法第四百十三條前段，裁定如主文。
中    華    民    國      九十      年      六      月      二十一      日
                            臺灣高等法院刑事第十六庭
                                審判長法  官  許  增  男
                                      法  官  黃  鴻  昌
                                      法  官  蔡  彩  貞
右正本證明與原本無異。
不得再抗告。
                                      書記官  張  淑  芬
中    華    民    國     九十     年       六       月      二十二      日


司法院資訊處製作；財團法人民間司法改革基金會備份。
